臺灣高等法院臺中分院刑事判決　　　　　　　　　九十三年度上訴字第一二四八號
　　上　訴　人　臺灣彰化地方法院檢察署檢察官
　　被　　　告　甲○○
　　選任辯護人　張立中
右上訴人因被告偽造文書等案件，不服臺灣彰化地方法院九十二年度訴字第一四三九
號中華民國九十三年五月二十六日第一審判決（起訴案號：臺灣彰化地方法院檢察署
九十二年度偵字第八五七二號），提起上訴，本院判決如左：
    主      文
原判決撤銷。
甲○○共同連續意圖為自己不法之所有，而侵占對於業務上所持有之物，處有期徒刑
拾月。緩刑參年。
    事      實
一、甲○○自民國（下同）八十六年六月二日起，受僱於乙○○○工業股份有限公司
    （下稱源利公司）擔任業務員，並自九十一年三月一日升任為該公司營業部副理
    ，負責安排業務員每日之行程、與客戶接洽、安裝、維修機器、送貨或向客戶收
    取貨款，為從事業務之人。詎竟因缺錢花用，乃萌歹念，與該公司之業務員陳慶
    順（未經起訴）共同基於意圖為自己不法所有之概括犯意聯絡，自九十一年七月
    間起至同年九月二十日止，連續將如附表所示客戶所交付，由其與陳慶順代源利
    公司收受，應於翌日轉交源利公司之如附表所示貨款，共計新臺幣（以下同）十
    八萬八千三百九十五元（詳如附表所示）先後予以侵占入己，得手後兩人朋分花
    用。其方式為，如客戶所交付者為現金，即直接侵占入己並朋分花用，若客戶係
    交付支票，則將支票存入甲○○不知情之女張芊慧設於玉山銀行之帳號0000
    000000000號帳戶內，待兌現後再予以提領朋分花用，其中於九十一年
    七月六日所收受由宏民企業社所交付、票號0000000號、發票日為九十一
    年七月十六日、面額四萬二千元，用以支付源利公司貨款之如附表編號一之支票
    ，因該支票係指定源利公司為受款人，其二人為達侵占公司貨款之目的，乃由甲
    ○○盜蓋源利公司所有交由業務助理保管之該公司公司章於支票背面，用以表示
    背書轉讓之意，然後甲○○再將該支票委由張芊慧之上開玉山銀行代收，俟支票
    兌現後再由甲○○提領與陳慶順朋分花用，足以生損害於源利公司。嗣經源利公
  司發覺有異，清查後始知悉上情。
二、案經源利公司訴請臺灣彰化地方法院檢察署檢察官偵查起訴。
    理      由
一、訊據被告甲○○對於右開犯罪事實供認不諱（見本院卷第三二頁至第三五頁、第
    五五頁至第五七頁、第六三頁至第六七頁），核與告訴人源利公司指訴之情節相
    符，且證人陳慶順亦到庭結證稱：「如附表所示之款項，我也有拿到，他（指被
    告甲○○）跟我說是一人一半不錯」等語（見本院卷第六一頁）。此外並有被告
    所書立之侵占明細表影本一份、張芊慧之玉山銀行活期儲蓄存款簿影本一份及如
    附表編號一、二所示之支票影本二紙等在卷可稽（見他案卷第一一頁至第一八頁
    ）。至證人陳慶順雖另證稱其事先並不知所分得之款項係侵占之款項等語，但查
    上開侵占犯行均係被告與證人陳慶順事先協議，且盜蓋告訴人公司章時陳慶順亦
    在場，亦係經其二人事先合意等情，業據被告陳明在卷（見本院卷第六二頁、第
    六六頁），足見證人陳慶順此部分所供顯與事實不符，並不足取。是罪證明確，
    被告之犯行堪以認定。
二、按盜蓋印章於支票之背面即係偽造背書，其性質係偽造私文書，不待依習慣或特
    約，即足認定其用意之表示（最高法院六十四年台上字第一五九七號判例參照）
    。查本件被告盜蓋告訴人之印章於如附表編號一所示支票，用以表示告訴人背書
    轉讓該支票，然後由被告持以委由玉山銀行代收，並兌領該票款，顯係對該支票
    內容有所主張，應已達於行使之程度，自足生損害於告訴人。核被告此部分所為
    ，係犯刑法第二百十六條、第二百十條之行使偽造私文書罪。其盜蓋印章之行為
    係造私文書之部分行為，偽造後持以行使，偽造之低度行為已為行使之高度行為
    所吸收，均不另論罪。至被告侵占上開款項部分係犯刑法第三百三十六條第二項
    之業務上侵占罪，其先後侵占犯行，犯罪構成要件相同，顯係基於概括犯意反覆
    為之，為連續犯，應依法論以一罪並加重其刑。又被告所犯之上開行使偽造私文
    書及業務上侵占等二罪間，具有方法、結果關係，應依牽連犯之規定從一重之業
    務上侵占罪處斷。另被告與陳慶順等二人間對上開犯行均具有犯意聯絡及行為分
    擔，均為共同正犯。原審予以論罪科刑，固非無見，惟查被告與陳慶順係成立共
    同正犯，已如前述，原判決疏未論以共同正犯，自有違誤。檢察官上訴意旨指摘
    原判決量刑過輕及宣告緩刑不當，雖無理由，但原判決既有上述可議之處，應由
    本院將原判決予以撤銷改判。爰審酌被告犯罪之動機、目的、手段、所生危害、
    犯後坦承犯行，態度尚佳等一切情狀，量處被告如主文第二項所示之刑，以示懲
    儆。又被告前未曾受過有期徒刑以上刑之宣告，有台灣彰化地方法院檢察署刑案
    資料查註紀錄表及台灣高等法院被告全國前案紀錄表在卷可按，且犯後曾匯款十
    九萬八千元至告訴人之帳戶，嗣於原審及本院審理時亦均曾攜帶十萬元之支票要
    當庭賠償告訴人，業被告陳明在卷，並為告訴人所是認（見原審卷第五０頁及本
    院卷第三五頁、第六七頁），雖因告訴人拒收而無法達成和解，但被告既已將所
    侵占之款項十九萬八千元匯至告訴人之戶頭，且又當庭提出十萬元支票要賠償告
    訴人，益見其犯後具有悔意，其經此教訓，應知警惕並無再犯之虞，本院認上開
    所宣告之刑，以暫不執行為適當，故併予宣告緩刑三年，以勵自新。
三、公訴意旨另以：被告於九十一年六、七月間，亦曾將政頂企業有限公司（下稱政
    頂公司）所交付由被告代收，應於翌日轉交告訴人之佣金一萬元，予以侵占入己
    ，因認被告此部分亦涉有刑法第三百三十六條第二項業務上侵占之罪嫌云云。按
    犯罪事實應依證據認定之，無證據不得認定犯罪事實；又不能證明被告犯罪者，
    應諭知無罪之判決，刑事訴訟法第一百五十四條第二項、第三百零一條第一項前
    段分別定有明文。次按事實之認定，應憑證據，如未能發現相當證據，或證據不
    足以證明，自不能以推測或擬制之方法以為裁判基礎；又認定不利於被告之事實
    ，須依積極證據，苟積極證據不足為不利於被告事實之認定時，即應為有利於被
    告之認定，更不必有何有利之證據（最高法院三十年上字第八一六號、四十年臺
    上字第八六號判例參照）。訊據被告固坦承於前開時間有向政頂公司收受上開一
    萬元佣金之事實不諱，惟矢口否認有此部分業務上侵占之犯行，辯稱：上開一萬
    元係伊介紹案外人和大公司向政頂公司購買輸送鏈帶，政頂公司所支付給伊個人
    之佣金，並非要給告訴人公司的云云。經查政頂公司之負責人陳珮娟於原審到庭
    結稱：「上開一萬元是要給被告之佣金，因為當時被告私下幫我介紹客戶，我只
    知道我是給佣金給被告而已」、「政頂公司所交付給被告之一萬元，我認知上是
    給被告本人之仲介費用」各等語（見原審卷第九二頁至第九四頁）。且告訴人所
    舉之證人陳慶順亦僅證稱：「被告只叫我去收上開一萬元，並沒有說這筆錢是誰
    的」等語（見本院卷第六０頁），並不能證明該一萬元係屬告訴人所有。至被告
    於偵查時雖陳稱：「和大公司（應係政頂公司之誤）有給我們佣金一萬元，我一
    時財迷心竅，沒有交給公司，我與陳慶順一人分一半」等語，惟該一萬元係政頂
    公司要支付給被告個人之佣金，已據證人陳珮娟結證在卷，是被告此部分所供顯
    與事實不符，核無可採。綜上各情以觀，足證被告上開所辯非虛，上開一萬元既
    係政頂公司要支付給被告個人之佣金，即非屬告訴人所有，被告縱予以花用，亦
    與侵占罪係侵占自己持有他人之物之要件不合，是此部分被告之犯罪要屬不能證
    明。惟因公訴人認此部分與前開科刑部分係屬具有連續犯關係之裁判上一罪關係
    ，故不另為無罪之諭知。檢察官上訴意旨指摘原判決此部分不當，亦無理由，附
    此敘明。
四、據上論結，應依刑事訴訟法第三百六十九條第一項前段、第三百六十四條、第二
    百九十九條第一項前段、刑法第二十八條、第五十六條、第二百十條、第二百十
    六條、第三百三十六條第二項、第五十五條、第七十四條第一款、罰金罰鍰提高
    標準條例第一條前段，判決如主文。
本案經檢察官丙○○到庭執行職務。
中      華      民      國      九十三  年    九      月      十四    日
                                臺灣高等法院臺中分院刑事第八庭
                                      審判長法  官  羅  得  村
                                            法　官　陳　毓　秀
                                            法　官　劉　榮　服
右正本證明與原本無異。
如不服本判決應於收受送達後十日內向本院提出上訴書狀，其未敘述上訴之理由者並
得於提起上訴後十日內向本院補提理由書（均須按他造當事人之人數附繕本）。
                                            書記官  陳　俞　豪
中      華      民      國      九十三  年      九      月      十五    日
附錄論罪法條：
刑法第二百十條
偽造、變造私文書，足以生損害於公眾或他人者，處五年以下有期徒刑。
刑法第二百十六條
行使第二百十條至第二百十五條之文書者，依偽造、變造文書或登載不實事項或使登
載不實事項之規定處斷。
刑法第三百三十六條
對於公務上或因公益所持有之物，犯前條第一項之罪者，處一年以上七年以下有期徒
刑，得併科五千元以下罰金。
對於業務上所持有之物，犯前條第一項之罪者，處六月以上五年以下有期徒刑，得併
科三千元以下罰金。
前二項之未遂犯罰之。
                                                                       Ａ
附表：
┌──┬─────┬─────┬────────┬───────────┐
│編號│交易日期  │客戶名稱  │付款金額        │付款方式              │
│    │          │          │                │                      │
├──┼─────┼─────┼────────┼───────────┤
│一  │九十一年七│宏民企業社│四萬二千元      │交付同上金額支票一紙  │
│    │月六日    │          │                │（票號0000000，│
│    │          │          │                │發票日九十一年七月十六│
│    │          │          │                │日）                  │
├──┼─────┼─────┼────────┼───────────┤
│二  │九十一年七│晟灴實業有│一萬三千零五十元│交付同上金額支票一紙  │
│    │月二十四日│限公司    │                │（票號ＤＣ四五○九○二│
│    │          │          │                │五，發票日九十一年十月│
│    │          │          │                │十日）                │
├──┼─────┼─────┼────────┼───────────┤
│三  │九十一年八│矩將科技有│一萬一千四百七十│交付同上金額支票一紙  │
│    │月五日    │限公司    │五元            │                      │
│    │          │          │                │                      │
├──┼─────┼─────┼────────┼───────────┤
│四  │九十一年八│瑞弘機械有│三萬三千八百一十│交付同上金額支票一紙  │
│    │月二十七日│限公司    │元              │                      │
│    │          │          │                │                      │
├──┼─────┼─────┼────────┼───────────┤
│五  │九十一年九│顯嶸企業社│四萬九千五百六十│交付同上金額支票一紙  │
│    │月二十日  │          │元              │                      │
│    │          │          │                │                      │
├──┼─────┼─────┼────────┼───────────┤
│六  │九十一年七│四海遊龍  │八千元          │交付現金八千元        │
│    │、八月間  │          │                │                      │
├──┼─────┼─────┼────────┼───────────┤
│七  │九十一年七│金裕工業社│八千元          │交付現金八千元        │
│    │、八月間  │          │                │                      │
├──┼─────┼─────┼────────┼───────────┤
│八  │九十一年七│馬來寶    │二萬二千五百元  │交付同上金額支票一紙  │
│    │、八月間  │          │                │                      │
└──┴─────┴─────┴────────┴───────────┘
                                                        Ａ
